【裁判字號】    98,上更(一),51
【裁判日期】    980831
【裁判案由】    清償借款
【裁判全文】
臺灣高等法院民事判決                98年度上更(一)字第51號
    上  訴  人  桂裕營造工程有限公司
    法定代理人  丙○○
    訴訟代理人  顧立雄律師
                洪舒萍律師
    被上訴人    樂士股份有限公司
    法定代理人  甲○○
    訴訟代理人  蕭明哲律師
    複代理人    賴傳智律師
上列當事人間清償借款事件，上訴人對於中華民國97年6月19日
臺灣板橋地方法院96年度訴字第1947號第一審判決提起上訴，上
訴人並為訴之追加，經最高法院第1次發回更審，本院於民國98
年8月25日言詞辯論終結，判決如下：
    主  文
被上訴人應給付上訴人新台幣貳佰肆拾萬元，及自民國95年2月1
日起，至清償日止，按年息百分之五計算之利息。
第二、三審訴訟費用關於追加之訴部分由被上訴人負擔。
本判決所命給付，於上訴人供擔保新台幣捌拾萬元後得假執行，
但被上訴人如於假執行程序實施前，以新台幣貳佰肆拾萬元為上
訴人預供擔保，得免為假執行。
    事實及理由
一、本件上訴人主張：伊於民國（下同）93年11月10日與被上訴
    人合作承攬台灣電力股份有限公司（下稱台電公司）「宜府
    一次配電變電所統包工程」（下稱系爭工程）投標案，由被
    上訴人擔任投標廠商，伊擔任分包廠商，雙方約定由被上訴
    人負責押標金及投標等事宜，被上訴人一時週轉不靈，乃向
    伊商借新台幣（下同）240萬元作為押標金之用，伊遂於94
    年2月17日將該240萬元匯入被上訴人在台新商業銀行建北分
    行（下稱台新銀行）開設存款帳戶內，嗣因被上訴人未得標
    ，而兩造間合作投標關係當然終止，即應返還系爭匯款，屢
    經催討，被上訴人仍置之不理等情，爰於本院前審追加依兩
    造間合作投標協議及民法第179條規定之法律關係，求為命
    被上訴人給付240萬元，及自催告經過1個月即95年2月1日起
    算之法定遲延利息，並願供擔保請准宣告假執行之判決（上
    訴人於原審另依消費借貸之法律關係所為之請求部分，業經
    本院前審為上訴人敗訴之判決，駁回其上訴，並經最高法院
    駁回上訴人之上訴確定在案）。
二、被上訴人則以：伊係與訴外人名洲鋌營造有限公司（下稱名
    洲鋌公司）合作投標系爭工程，而上訴人受名洲鋌公司指示
    將該240萬元之押標金匯入伊所指定帳戶內，兩造間並無消
    費借貸關係。且兩造簽署之分包廠商合作意願書上並未記載
    系爭工程押標金負擔方式，兩造間亦無合作投標協議。伊取
    得系爭匯款，即非無法律上之原因等語，資為抗辯。並於本
    院答辯聲明：追加之訴駁回，如受不利判決願供擔保請准宣
    告免為假執行。
三、兩造不爭執事項（本院卷第50頁反面之98年8月11日準備程
    序筆錄）：
   (一)經公證之「分包廠商合作意願書」，其上所記載之投標廠
     商為被上訴人，分包廠商為上訴人。
   (二)上訴人曾於94年1月27日，匯款180萬元至被上訴人台新銀
     行帳戶內。
   (三)被上訴人曾於94年2月1日，匯款180萬元予名洲鋌公司負責
     人羅居正。
   (四)94年2月17日，上訴人、張清美、名洲鋌公司、林梅森分別
     匯款240萬元、100萬元、80萬元、60萬元至被上訴人台新
     銀行帳戶內。
   (五)被上訴人於94年2月21日匯款予名洲鋌公司200萬元，另於
     94年6月15日匯款予名洲鋌公司280萬元。
   (六)被上訴人係於94年12月22日收受原審原證3之律師函。
四、兩造協商確認之爭點（本院卷第50頁反面至51頁之同上筆錄
    ）：
   (一)上訴人得否依兩造合作投標協議請求被上訴人返還240萬元
     ？
   (二)上訴人得否依民法第179條規定，請求被上訴人返還240萬
     元？
五、本件爭執點及本院之判斷：
  (一)被上訴人應依兩造合作投標協議返還上訴人240萬元：
  1.兩造間就台灣電力股份有限公司「宜府一次配電變電所統包
    工程」（下稱系爭工程）確實存有合作投標之協議，兩造並
    簽立「分包廠商合作意願書」（下稱系爭意願書）為憑（見
    原審卷第3頁），兩造於系爭意願書上清楚載明系爭工程之
    投標廠商為被上訴人，分包廠商係上訴人，且協議事項第2
    項及第3項更約定：「前項分包廠商及其分包部分，投標廠
    商於得標後不得變更。」、「本合作意願書除得標廠商於得
    標後須負契約所有責任外，分包廠商亦須就其分包部分與得
    標廠商負連帶瑕疵擔保責任。」（見原審卷第3頁）等語，
    徵諸上揭系爭意願書之約定，上訴人與被上訴人於簽訂系爭
    意願書後，若將來系爭工程得標，上訴人即必須就其分包部
    分與被上訴人共同負擔連帶責任，是若非上訴人確有此意願
    與被上訴人共同合作投標，豈有可能簽署系爭意願書因而與
    被上訴人共同承擔如此重大之責任，由是可知，上訴人與被
    上訴人於簽訂系爭意願書之時，業就系爭工程達成合作投標
    之協議。
  2.次查，被上訴人於原審提出之系爭工程契約業已載明：「(
    二)投標廠商資格：1.基本資格：(1)投標廠商之公司登記證
    明書所營事業或營利事業登記之營業項目至少應包括經濟部
    商業司所編定之公司行號營業項目代碼表為II01061工程顧
    問業、E101011營造業、（應為登記合格之甲級營造業）與
    CC01010發電、輸電、配電機械製造業之一。」（見原審卷
    第33頁），且被上訴人亦表示其邀請分包廠商與其共同投標
    ，主要係基於業主於投標廠商資格限制中，要求必須具備營
    業項目為E101011營造業（即登記合格之甲級營造業）者，
    故鑑於被上訴人公司並無該營業項目，乃邀請具有此等資格
    之營造業者合作投標（見原審卷第28頁），是被上訴人既係
    基於業主就投標廠商資格要求之前提下，方與其他公司合作
    投標，自應與具備該資格之廠商共同投標，否則被上訴人所
    提出之合作投標即毫無實益，而查上訴人確實具有甲級營造
    業之資格（見最高法院98台上字第695號卷第75頁），符合
    業主就投標廠商資格之要求，由此益證被上訴人確係藉由上
    訴人之甲級營造業資格，與其合作投標以達成業主之資格需
    求。
  3.又兩造間為確保系爭意願書之效力，更共同前往臺灣台北地
    方法院所屬民間公證人趙原孫事務所進行公證，此除有系爭
    意願書經公證人認證之戳章可稽外（見原審卷第3頁），並
    經證人王建元於原審時到庭證述：「（問：是否有經手辦理
    兩造合作宜府一次配電變電所統包工程投標案？）我沒有經
    手只是協助…但是我有陪同兩造去公證兩造聯合承攬的契約
    ，當時是原告的代表潘先生與被告法務一起前往。」、「（
    問：當時是否有第三家廠商參與本件投標案？）沒有」、「
    （問：你如何知道沒有第三家廠商參與本件投標案？）我第
    一次是陪同潘先生去見被告公司蔡經理，第二次是陪同潘先
    生前往被告公司與採購人員商談如何合作本件投標案，第三
    次是陪同兩造前往公證，所以我知道沒有第三家廠商參與
    本件投標案」（見原審卷第86至87頁）等語，及證人乙○○
    於98年8月11日在本院證稱：「（問：你有無看過此份意願
    書？）有的。是我親自去辦理的，是桂裕營造公司委託我去
    辦理，我是承包關係，才寫這張合作意願書。當時是我和介
    紹人王建元及樂士公司的人員去辦公證，該意願書是因要標
    宜蘭變電所的工程，要由甲級營造廠、機電公司、顧問公司
    聯合承攬才能投標，桂裕公司是甲級營造廠，樂士公司是機
    電公司，以樂士公司為主導，必須公證才能證明有聯合承攬
    …」、「（問：桂裕營造公司與樂士公司有談過合作投標事
    情？時間是何時？）有的，93年底介紹人王建元打電話給我
    ，說樂士公司要找甲級營造廠，問我有無興趣，我說有，他
    就約時間到樂士公司找蔡總談，第二次也是到他們樂士公司
    ，當時有王建元及一男一女，大家一起談細節，第三次就通
    知我去辦理公證。（問：桂裕公司有何人與你一起到樂士公
    司去談？）桂裕營造公司是授權給我去談的，我去公證時，
    有帶桂裕營造公司的證照及授權書，公證人是姓趙的律師，
    該律師是樂士公司找的。」（見本院卷第49頁反面至第50
    頁）等情甚明，是系爭工程係由兩造決議合作投標，且兩造
    簽署之分包廠商合作投標意願書亦由上訴人與被上訴人共同
    前往公證，兩造間確有合作投標之事實，應堪認定。
  4.此外，兩造間就系爭工程成立合作投標協議已如上述，且雙
    方為使系爭工程得順利得標，另就關於系爭工程之押標金分
    擔事宜於投標前即達成協議，由上訴人協助被上訴人分擔部
    分之押標金。嗣被上訴人因投標系爭工程所需，乃基於兩造
    間合作投標關係及押標金分擔之協議，請求上訴人匯款240
    萬元作為系爭工程押標金之用，上訴人鑑於雙方已簽訂「分
    包廠商合作協議書」並經公證，上訴人立於分包廠商應與被
    上訴人協力完成投標所需事宜，遂依據被上訴人指示於94年
    2月17日將系爭240萬元匯入被上訴人台新銀行建北分行之帳
    戶中，此除有兩造均不爭執之匯款單為證（詳原審卷第4頁
    ）外，並經證人乙○○於本院證稱：「（問：你有無看過此
    份意願書？）有的。是我親自去辦理的... 押標金是第二次
    到樂士公司談的時候才約定，押標金由樂士公司出，預付款
    1億多元由樂士公司出（按: 此為誤繕，應為「由樂士公司
    『領』」），因樂士公司當時資金比較緊，所以押標金先由
    我們支援，我們口頭有同意。」、「（問：你知否桂裕營造
    公司有匯款240萬元給樂士公司？）知道。（問：該筆款項
    作為何用？作為押標金用。」、「（問：你為何知道桂裕營
    造公司會款240萬元給樂士公司是做為押標金用？）樂士公
    司有一位女孩子打電話給我，我是類似經辦人，所以我知道
    。我共匯款二次，第一次是180萬元，第二次是240萬元匯到
    樂士公司的帳戶內。（問：就你當時所認知這匯款240萬元
    是押標金，還是借款？）是支援的押標金，有辦理公證。」
    （見本院卷第50頁正反面）等語可證，亦堪信為真實。
  5.綜上所述，上訴人基於兩造間系爭工程合作投標協議中關於
    押標金分擔之約定，及上訴人立於分包廠商之協力義務，將
    系爭240萬元交付予被上訴人作為分擔系爭工程押標金之用
    ，嗣系爭工程於94年5月2日因投標廠商未達法定家數而流標
    ，業主台電公司於公布流標公告，已將押標金返還予投標廠
    商，被上訴人既已自業主處領回押標金，自應依據合作投標
    之協議，將系爭240萬元返還予上訴人。
  (二)被上訴人辯稱系爭工程合作投標協議係存在於被上訴人與訴
    外人名洲鋌公司之間云云，未能舉證以實其說，自不足採：
  1.被上訴人對於收受上訴人系爭匯款之事實並不爭執，雖辯稱
    伊係與名洲鋌公司成立合作投標系爭工程之協議，依比例負
    擔押標金（被上訴人負擔三分之二、名洲鋌公司負擔三分之
    一），上訴人係受名洲鋌公司指示匯系爭款項云云，然為上
    訴人所否認，並主張與被上訴人成立合作投標系爭工程之協
    議，係伊公司，而非名洲鋌公司，依兩造合作投標協議，被
    上訴人於未得標後，即應返還系爭匯款等情。是被上訴人必
    須就其抗辯系爭工程合作投標協議存在於被上訴人與訴外人
    名洲鋌公司間一節之真正舉證以實其說。惟查本件上訴人係
    依據兩造間合作投標協議中兩造口頭約定上訴人負責分擔押
    標金240萬元，就此上訴人並提出兩造間簽立之「分包廠商
    合作意願書」（詳原審卷第3頁）及上訴人於94年2月17日匯
    款240萬元至被上訴人公司於台新銀行開設之存款帳戶之匯
    款委託書為證（見原審卷第4頁），足證兩造間確實存有合
    作投標協議及上訴人確有匯款予被上訴人，從而上訴人既已
    就兩造間契約存在及金錢交付之權利發生要件盡其舉證責任
    ，被上訴人否認上揭匯款係基於與上訴人間之合作投標協議
    關係，並主張系爭工程合作投標關係存在於被上訴人與訴外
    人名洲鋌公司之間，由名洲鋌公司指示上訴人將240萬元匯
    入被上訴人公司帳戶云云，被上訴人自應就其主張之事實負
    舉證責任，然被上訴人迄未能舉證以實其說，所辯自不足採
    。
  2.又被上訴人提出訴外人名洲鋌公司、張清美、林梅森之匯款
    記錄，並以被上訴人公司與名洲鋌公司間2筆相隔長達4個月
    之久之資金流向，主張被上訴人業已將240萬元之借款返還
    予上訴人云云（見本院卷第25頁），惟被上訴人迄今未能就
    訴外人名洲鋌公司與被上訴人間是否存有合作投標協議一事
    為舉證，更未能說明訴外人名洲鋌公司、張清美、林梅森等
    人究竟與上訴人及被上訴人各有何關連性？此外，被上訴人
    所提出其單方製作之傳票及匯款記錄等，縱為真實，亦僅能
    證明被上訴人與名洲鋌公司間有資金往來，尚難遽認其與系
    爭工程合作投標協議有何關連性，是被上訴人主張系爭工程
    合作投標協議係存在於被上訴人與名洲鋌公司之間云云，亦
    無足取。
  3.被上訴人另主張其與名洲鋌公司合作投標之約定係由被上訴
    人負擔三分之二，名洲鋌公司負擔三分之一比例之押標金云
    云（見本院卷第22頁最末行至第3頁第1行），惟觀諸系爭工
    程公開招標公告（詳原審卷第50頁）可知，系爭工程之押標
    金為1,600萬元，是依據被上訴人所指稱，則名洲鋌公司分
    擔押標金三分之一至少應為533萬元，然經被上訴人所提出
    上訴人、名洲鋌公司及張清美、林梅森等人之匯款金額總和
    亦僅有480萬元，顯與其主張之事實不符；此外，被上訴人
    主張系爭工程第2次投標時上訴人、張清美、林梅森、名洲
    鋌公司，於94年2月17日分別匯入240萬元、100萬元、60萬
    元及80萬元至被上訴人上開帳戶，合計480萬元，嗣又流標
    ，被上訴人乃先後於94年2月21日及94年6月15日匯還名洲鋌
    公司各200萬元及280萬元云云，惟徵諸社會經驗法則，業主
    應於確定該次投標未達投標金額或法定投標廠商家數而流標
    ，並公布流標公告之後，始會將押標金返還予投標廠商，故
    被上訴人將押標金匯還之時間，衡情應為業主通知投標廠商
    系爭工程流標之後，惟依據系爭工程無法決標公告所載，系
    爭工程公告流標日係94年5月2日（見原審卷第52頁），然被
    上訴人主張返還名洲鋌公司之2筆押標金中，其中1筆竟早於
    94年2月21日即已匯還，斯時系爭工程尚在投標過程，究竟
    將來是否流標尚未確知，被上訴人竟稱該筆金額係因系爭工
    程流標後將名洲鋌公司所負擔之押標金匯還云云，顯悖於常
    理，是上訴人主張系爭金額係由名洲鋌公司就系爭工程所負
    擔之押標金，且被上訴人業將該筆款項返還與名洲鋌公司云
    云，實屬無據，洵不足採。
  (三)兩造間有合作投標負擔押標金之協議存在，被上訴人應依兩
    造合作投標協議返還上訴人240萬元，已如前述，是上訴人
    得否依民法第179條規定，請求被上訴人返還240萬元之爭點
    ，已無贅為論究之必要，附此敘明。
六、綜上所述，兩造間就系爭工程確實存有合作投標之協議，並
    簽立「分包廠商合作意願書」，上訴人基於兩造合作投標協
    議分擔系爭工程押標金240萬元，是系爭工程既因流標而被
    上訴人自業主處領回押標金，自應依據兩造間合作投標之協
    議，將系爭240萬元返還予上訴人。上訴人於本院前審追加
    依兩造間合作投標協議之法律關係，求為命被上訴人給付
    240萬元，及自催告經過1個月即95年2月1日起至清償日止按
    年息百分之五計算之法定遲延利息，為有理由，應予准許（
    至上訴人於原審另依消費借貸之法律關係所為之請求部分，
    業經本院前審為上訴人敗訴之判決，駁回其上訴，並經最高
    法院駁回上訴人之上訴確定在案）。兩造均陳明願供擔保，
    以代釋明，聲請宣告假執行或免為假執行，核與法律規定相
    符，爰分別酌定相當之擔保金額准許之。
七、本件事證已臻明確，兩造其餘之攻擊防禦方法及所提證據，
    經審酌後認均無礙判決之結果，爰不予一一論述。
八、據上論結，本件上訴人追加之訴為有理由，依民事訴訟法第
    463條、第449條第1項、第78條、第390條第2項、第392條第
    2項，判決如主文。
中    華    民    國    98    年    8    月    31     日
                    民事第五庭
                        審判長法  官   魏麗娟
                              法  官   陳博享
                              法  官   梁宏哲
正本係照原本作成。
如不服本判決，應於收受送達後20日內向本院提出上訴書狀，其
未表明上訴理由者，應於提出上訴後20日內向本院補提理由書狀
（均須按他造當事人之人數附繕本）上訴時應提出委任律師或具
有律師資格之人之委任狀；委任有律師資格者，另應附具律師資
格證書及釋明委任人與受任人有民事訴訟法第466條之1第1項但
書或第2項（詳附註）所定關係之釋明文書影本。
中    華    民    國    98    年    9     月    1     日
                              書記官  林麗觀
附註：
民事訴訟法第466條之1（第1項、第2項）：
對於第二審判決上訴，上訴人應委任律師為訴訟代理人。但上訴
人或其他法定代理人具有律師資格者，不在此限。
上訴人之配偶、三親等內之血親、二親等內之姻親，或上訴人為
法人、中央或地方機關時，其所屬專任人員具有律師資格並經法
院認為適當者，亦得為第三審訴訟代理人。

司法院資訊處製作；財團法人民間司法改革基金會備份。
